【裁判字號】    88,訴,2234
【裁判日期】    890119
【裁判案由】    重利
【裁判全文】
臺灣高雄地方法院刑事判決                        八十八年度訴字第二二三四號
    公  訴  人  臺灣高雄地方法院檢察署檢察官
    被      告  甲○○
    被      告  丙○○
右列被告因重利案件，經檢察官提起公訴（八十八年度偵字第二一０五九號），本院
判決如左：
    主  文
甲○○乘他人急迫，貸與金錢，而取得與原本顯不相當之重利為常業，累犯，處有期
徒刑拾月。
本票拾陸紙、借款人資料表拾壹紙、房屋租賃契約伍本、帳冊肆本、空白商業本票壹
本（共計參拾壹張）、空白房屋租賃契約拾本、行動電話壹支均沒收。
丙○○幫助乘他人急迫，貸與金錢，而取得與原本顯不相當之重利為常業，處有期徒
刑參月。緩刑貳年。
    事  實
一、甲○○於民國八十四年間因業務過失傷害案件，經臺灣高等法院以八十四年交上
    易字第二八０號判處有期徒刑一年二月確定，於八十六年二月七日執行完畢；亦
    因有此業務過失傷害前科不易謀職，竟於八十七年四月（起訴書誤繕為自八十七
    年十月間某日起），在高雄市○○路某址，基於常業重利之故意，開始從事放款
    以牟取高額利息之業務，而至同年九月份，搬遷至在高雄市○鎮區○○路二二八
    號七樓住所繼續經營，而丙○○自八十八年八月九日起，方開始基於幫助甲○○
    從事常業重利之犯意，由甲○○在台灣新聞報廣告欄上刊登廣告以招徠顧客，並
    以電話（０七）0000000號及行動電話號碼為0000000000號為
    聯絡工具，丙○○則以幫助甲○○接聽電話並接送甲○○前往與借款人接洽之方
    式，趁乙○○及其他不特定之人急迫需錢週轉之機會，依借款人信用及借款期限
    之不同，而以新台幣（下同）一萬元月息約六千元（即月利率六十分）或八千元
    （即月利率八十分）不等之利息，將金錢貸予乙○○等不特定人，因而取得與原
    本顯不相當之重利，並於乙○○及其他不特定人借款時，除要求借款人簽發借款
    金額三倍之本票交予甲○○外，並向借款人索取身分證作為擔保，若借款人未帶
    身分證，便以借款人所有之房屋作為租賃標的，以甲○○為承租人，要求借款人
    簽訂房屋租賃契約，以為擔保，藉此放款牟利而賴以維生。嗣於八十八年八月二
    十日十五時十五分許，為高雄市憲兵隊持臺灣高雄地方法院檢察署檢察官所簽發
    之搜索票於上址查獲。並於上開處所扣得甲○○所有犯罪所得借款人所簽發交付
    之本票十六紙、供犯罪所用之借款人資料表十一紙、帳冊四本、房屋租賃契約五
    本、行動電話一支、及預備供日後放款牟取重利犯罪所用之空白商業本票一本（
    共計三十一張，扣押清單誤載為三十二張）、空白房屋租賃契約十本等物。
二、案經高雄市憲兵隊報告臺灣高雄地方法院檢察署檢察官偵查起訴。
    理  由
一、訊據被告甲○○對於右揭事實坦承不諱；核與被告丙○○於高雄市憲兵隊調查時
    所供述之有關被告甲○○經營放款取得重利之情節相符；其中有關放款予被害人
    乙○○並取得顯不相當之重利乙節復與證人即被害人乙○○於本院庭訊時所證述
    之情節相符，此外，並有本票十六紙、借款人資料表十一紙、房屋租賃契約五本
    、帳冊四本、空白商業本票一本（共計三十一張，扣押清單誤載為三十二張）、
    空白房屋租賃契約十本、行動電話一支等扣案及新聞廣告剪報一紙附卷可稽，被
    告甲○○之自白可認與事實相符；而被告甲○○以每萬元每月利息六千元至八千
    元不等之重利貸款與他人，經換算之結果，其一萬元之每年之利息計七萬二千元
    至九萬六千元不等，年利率高達百分之七百二十至九百六十，遠超過民法規定年
    利率不得超過百分之二十之最高限制，亦高於社會一般放款之利率；又證人乙○○已於庭訊時證稱：因我曾向銀行借款，已無法再向銀行借錢，因我欠朋友錢而
    朋友急用向我要，我才借等語（見本院八十八年十二月七日訊問筆錄），再衡情
    乙○○等人若非陷於急迫之際，實無必要看報紙之廣告，向被告甲○○借款，忍
    受高利壓迫之理，足徵被告甲○○之放款行為顯屬取得與原本顯不相當之重利。
    而訊據被告丙○○固不否認知悉被告甲○○係從事放款業務，並曾自八十八年八
    月九日起協助被告甲○○接聽電話，並開車接送被告甲○○之事實，惟否認有參
    與重利犯行，辯稱：伊並未參與甲○○放款之業務，當時係因伊與甲○○為男女
    朋友，又甲○○剛好足部舊疾左踝關節炎復發，行動不便，所以才負責開車接送
    或偶而幫忙接聽電話，並無幫助甲○○從事重利云云。惟查，被告丙○○於高雄
    市憲兵隊調查中已供承：我是有擔任有人借貸時接聽電話及幫助開車送甲○○與
    客戶所指定的地點見面（見高雄市憲兵隊偵查卷宗第四頁正面）等語，且於檢察
    官偵查時亦供稱：我只是載他去而已，有接電話（見偵查卷第十二頁正面）等語
    。而被告甲○○於高雄市憲兵隊調查時亦供稱：平時有人打電話來詢問借貸事宜
    ，由他（指被告丙○○）接聽，並留下欲借款人之姓名、電話，再由我聯絡等語
    （見高雄市憲兵隊偵查卷宗第二頁正面）甚明。被告丙○○既明知被告甲○○係
    從事重利放款之行為，竟又幫助被告甲○○接聽因急需款項，而欲向被告甲○○
    借款之人之電話，留下資料，復又開車接送被告甲○○前往與借款人接洽，其有
    幫助被告甲○○從事常業重利之犯意及行為至明，被告丙○○所辯自無可採。被
    告二人犯罪事證明確，犯行實堪認定。
二、核被告甲○○所為，係犯刑法第三百四十五條之常業重利罪。而被告林玉雲基於
    幫助之犯意，幫助被告甲○○接聽電話及接送被告甲○○前往與借款人接洽，核
    其所為，係犯刑法第三百四十五條常業重利罪之幫助犯，併依幫助之例，減輕其
    刑。公訴人雖認被告林玉雲所為，亦係犯刑法第三百四十五條之常業重利罪，而
    與被告甲○○間，就上開犯行，有犯意聯絡及行為分擔，為共同正犯等語，惟按
    共同正犯之成立，需以行為人以自己犯罪之意思，而參與犯罪構成要件之行為，
    或雖以幫助他人犯罪之意思，然為參與構成要件之行為，抑或行為人雖為構成要
    件以外之行為，然係以自己犯罪之意思而為之，始足當之；若行為人係出於幫助
    他人犯罪之意思，而為構成要件以外之行為，則應為幫助犯，而非共同正犯。次
    按，常業重利罪，係行為人趁他人急迫、輕率或無經驗，而貸與款項並取得與原
    本顯不相當之重利，復以為常業，為構成要件。惟查，本件被告丙○○僅於憲兵
    隊偵訊時自承：是有擔任有人借貸時接聽電話及幫助開車送甲○○與客戶所指定
    的地點見面等語，且於檢察官偵查時亦僅供稱：我只是載他去而已等語，已如前
    述；然不論係幫被告甲○○接聽電話或接送甲○○前往與借款人會面之行為，均
    非常業重利罪構成要件之行為；又被告甲○○於庭訊時已供承：她（指被告丙○○）只載我出去，我也沒有付她薪水等情（見本院八十八年十二月七日訊問筆錄
    ），另被告甲○○於八十八年八月十六日，亦因左踝關節炎前往石津醫院就醫，
    有該院所出具之診斷證明書一紙在卷可稽，則被告丙○○所辯當時甲○○剛好足
    部舊疾左踝關節炎復發，行動不便，所以才負責開車接送等語，應可採信，綜上
    ，並無證據足認被告丙○○與被告甲○○有常業重利之犯意聯絡，而有為自己犯
    罪之意思存在，依前論述，自不得認被告丙○○與被告甲○○係常業重利之共同
    正犯，併此敘明。又被告甲○○於八十四年間曾因業務過失傷害案件，經臺灣高
    等法院以八十四年交上易字第二八０號判處有期徒刑一年二月確定，於八十六年
    二月七日執行完畢之事實，已據被告供承在卷，且有本院被告全國前案紀錄表一
    份在卷足憑，其於五年內再犯本件有期徒刑以上之罪，為累犯，爰依刑法第四十
    七條之規定，加重其刑。審酌被告甲○○年富力壯，卻不思循正途謀生，竟以月
    息高達六十分至八十分不等之利率貸款於急需款項之人，獲取暴利，惡性非輕，
    惟念及從事放款之時日非久，所造成之損害非鉅，復於犯罪後坦承犯行，態度良
    好；而被告丙○○雖否認犯行，然與被告甲○○係男女朋友關係且僅係幫助被告
    甲○○接聽電話及開車接送被告甲○○，並未直接參與常業重利犯行，且所為幫
    助之行為亦僅有十餘日，時間非長等一切情狀，爰分別量處如主文所示之刑，以
    為懲儆。又被告丙○○前未曾受有期徒刑以上刑之宣告，有本院被告全國前案紀
    錄表一紙在卷可稽，因一時失慮，偶罹刑典，經此刑之宣告後，應知警惕而無再
    犯之虞，本院因認暫不執行其刑為當，予以宣告緩刑二年，用啟自新。至扣案之
    本票十六紙，為被告甲○○所持有，又因本票係為有價證券，非惟有一定價值且
    亦具流通性，復為被告甲○○為上述常業重利犯行時要求借款人所開立，應屬被
    告甲○○犯罪所得；而借款人資料表十一紙及帳冊四本則為被告甲○○為常業重
    利時紀錄借款人之相關資料、房屋租賃契約五本則為被告甲○○要求借款出具以
    為擔保之物、行動電話一支係為被告甲○○用以聯絡借款人所用，均為被告供犯
    罪所用之物；空白商業本票一本（共計三十一張，扣押清單誤載為三十二張）、
    空白房屋租賃契約十本等物，係被告甲○○預備繼續從事常業重利犯行時所使用
    之物，又因上述扣押物均為被告甲○○所有，已經被告甲○○供明在卷，爰分別
    依刑法第三十八條第一項第二款、第三款之規定，宣告沒收。至另扣案之聲請本
    票裁定強制執行狀一份、臺灣高雄地方法院通知書二紙、臺灣高雄地方法院債權
    憑證一紙、強制執行聲請狀一份、借款人戶口名簿七份、包商出入證一紙、借款
    人身分證六紙、身分證影本二紙、高雄港務局出入證一紙、本票影本二紙、借款
    人印章二枚、存證信函一紙、借款人薪資扣憑單影本一份、土地謄本影本一份、
    岡山地政事務所識別證一份、借款人所有之手機一份等物，因均分別為乙○○及
    其他借款人所有，而暫時置於被告甲○○處作為借款擔保之物，尚難認為係被告
    甲○○犯罪所得之物，爰不併為沒收之諭知；又扣案之中國信託銀行存摺一本及
    帳冊一本，存摺係被告甲○○平日存款之用，並無證據可認係供犯罪所用之物；
    而帳冊一本，被告係辯稱僅為親友之通訊錄，並非借款人之之帳冊，經核該帳冊
    中所載，均為人名及通訊聯絡電話，而未有任何登記借款之跡象，是亦無證據可
    認該帳冊係被告甲○○供犯罪所用之物，是以亦不為沒收之諭知，併予敘明。
據上論斷，應依刑事訴訟法第二百九十九條第一項前段，刑法第三百四十五條、第三
十條第一項、第二項、第四十七條、第七十四條第一款、第三十八條第一項第二款、
第三款，罰金罰鍰提高標準條例第一條前段，判決如主文。
本案經檢察官葉淑文到庭執行職務。
中    華    民    國    八十九    年      一      月        十九      日
                                  臺灣高雄地方法院刑事第六庭
                                      審判長法  官  莊崑山
                                            法  官  裕斗
                                            法  官  李怡諄
右正本證明與原本無異。
如不服本判決，應於判決送達後十日內，向本院提出上訴狀。
                                      書   記   官  羅榮全
中    華    民    國      八十九      年      一      月      十九      日
附錄本件論罪條文：刑法第三百四十五條
以犯前條之罪為常業者，處五年以下有期徒刑，得併科三千元以下罰金。


司法院資訊處製作；財團法人民間司法改革基金會備份。
